【裁判字號】    96,訴,1030
【裁判日期】    970328
【裁判案由】    違反槍砲彈藥刀械管制條例
【裁判全文】
臺灣屏東地方法院刑事判決              96年度訴字第1030號
公  訴  人  臺灣屏東地方法院檢察署檢察官
被      告  丙○○
選任辯護人  楊水柱律師
上列被告因違反槍砲彈藥刀械管制條例案件，經檢察官提起公訴
（95年度偵續字第53號），本院判決如下：
    主  文
丙○○無罪。
    理  由
壹、公訴意旨略以：被告丙○○與甲○○係朋友關係，於民國94
    年12月25日凌晨4 時許，明知甲○○攜帶可發射子彈具有殺
    傷力之仿BERETTA 廠92FS型半自動手槍所製造之槍枝，換裝
    土造金屬滑套、土造金屬槍機、土造金屬撞針、土造金屬槍
    管而成之銀色改造90手槍1 枝（含彈匣1 個，內裝有制式子
    彈6 顆，槍枝管制編號0000000000，下稱銀色改造手槍）、
    丁○○則係攜帶甲○○所交付之可發射子彈具有殺傷力之仿
    BERETTA 廠93RAFFICA 型半自動手槍所製造之槍枝，換裝土
    造金屬槍管而成之黑色改造90手槍1 枝（含彈匣1 個，內裝
    有制式子彈4 顆，槍枝管制編號0000000000，下稱黑色改造
    手槍），竟基於共同持有具有殺傷力之改造手槍、制式子彈
    之犯意聯絡，由丁○○駕駛車輛搭載被告及甲○○，共同前
    往屏東市○○路406 號「ㄚ曼妮舒筋解壓中心」（下稱舒壓
    中心），欲找林國解決其與甲○○兄長孔信雄之債務糾紛。
    嗣被告、甲○○、丁○○3 人於94年12月25日凌晨5 時許抵
    達舒壓中心後，由丁○○在外尋找停車位停放車輛，被告與
    甲○○則下車進入舒壓中心，並直接進入林國所在之包廂內
    （下稱系爭包廂），甲○○一見到林國即自腰際拔出該銀色
    改造手槍，並拉滑套指向林國，要求林國清償債務，林國見
    狀即出手搶奪該銀色改造手槍，在旁之被告旋即上前阻撓林
    國搶槍，在場之林國友人戊○○見狀亦出手攻擊被告，而林
    國奪得該銀色改造手槍後即持槍托攻擊甲○○，是時，在舒
    壓中心後門附近停車之丁○○因聽聞被告之喊叫聲，隨即自
    前門進入舒壓中心，於進入系爭包廂門口時，即自肩包內取
    出上開黑色改造手槍，並喝令在場人「趴下！否則就要開槍
    」後，旋單獨基於殺人之犯意，往林國之左前胸擊發子彈1
    發，致林國受傷倒地。甲○○見狀即撿拾掉落在地上之銀色
    改造手槍及子彈3 顆、彈殼1 顆後，與丁○○、被告自後門
    匆匆離去，丁○○再將黑色改造手槍（內有制式子彈3 顆）
    返還予甲○○，而林國經送醫後，仍因左胸槍傷合併大量內
    出血，而於同日6 時24分許不治死亡（丁○○所涉殺人部分
    ，業據臺灣高等法院高雄分院以95年度上訴字第1869號判決
    判處有期徒刑14年確定）。嗣警據報後於現場扣得子彈3 顆
    、彈匣彈簧1 個，被告、甲○○則於案發後，在有偵查犯罪
    權限之機關或公務員發覺其等為犯罪行為人前，主動向屏東
    縣警察局屏東分局之警員黃武圍陳明係行為人，並陳述犯罪
    經過，自首接受裁判，而報繳其等所持有之改造手槍2 枝、
    子彈6 顆，並提出擊發後之彈殼1 顆，警方復自已死亡之林
    國體內取出彈頭1 顆扣案，再循線查獲丁○○。因認被告係
    涉犯槍砲彈藥刀械管制條例第8 條第4 項之未經許可，持有
    具殺傷力之改造手槍罪、同條例第12條第4 項之未經許可，
    持有具殺傷力之子彈罪嫌等語。
貳、按犯罪事實應依證據認定之，無證據不得認定犯罪事實；又
    不能證明被告犯罪者，應諭知無罪之判決，刑事訴訟法第15
    4 條第2 項、第301 條第1 項分別定有明文。次按認定不利
    於被告之事實，須依積極證據，茍積極證據不足為不利被告
    事實之認定，即應為有利於被告之認定，更不必有何有利之
    證據；又犯罪事實之認定，應憑證據，如未能發現相當證據
    ，或證據不足以證明，自不能以推測或擬制之方法，以為裁
    判之基礎；且認定犯罪事實所憑之證據，雖不以直接證據為
    限，間接證據亦包括在內，然而無論直接證據或間接證據，
    其為訴訟上之證明，須於通常一般之人均不致有所懷疑，而
    得確信其為真實之程度者，始得據為有罪之認定，倘其證明
    尚未達到此一程度，而有合理之懷疑存在而無從使事實審法
    院得有罪之確信時，即應為諭知被告無罪之判決；又檢察官
    對於起訴之犯罪事實，仍應負提出證據及說服之實質舉證責
    任，倘其所提出之證據，不足為被告有罪之積極證明，或其
    指出證明之方法，無從說服法院以形成被告有罪之心證，基
    於無罪推定之原則，自應為被告無罪判決之諭知，最高法院
    30年上字第816 號、40年台上字第86號、76年台上字第4986
    號、92年台上字第128 號判例意旨可資參照。
參、公訴人認被告涉有共同持有改造手槍、制式子彈罪嫌，無非
    係以：一、被告於警、偵訊中之供述。二、證人甲○○、丁○○於警、偵訊中之證述。三、證人乙○○於偵查中之證述
    。四、內政部警政署刑事警察局刑鑑字第0950000920號、第
    0000000000號槍、彈鑑定書各1 件等證據資料為其主要論據
    。惟查：
一、程序方面：
(一)、按被告以外之人（包括證人、鑑定人、告訴人、被害人及共
    同被告等）於審判外之陳述雖不符前4 條之規定，而經當事
    人於審判程序同意作為證據，法院審酌該言詞陳述或書面陳
    述作成時之情況，認為適當者，亦得為證據，刑事訴訟法第
    159 條之5 第1 項定有明文。立法意旨在於傳聞證據未經當
    事人之反對詰問予以核實，原則上先予排除。惟若當事人已
    放棄反對詰問權，於審判程序中表明同意該等傳聞證據可作
    為證據；或於言詞辯論終結前未聲明異議，基於尊重當事人
    對傳聞證據之處分權，及證據資料愈豐富，愈有助於真實發
    見之理念，且強化言詞辯論主義，使訴訟程序得以順暢進行
    ，上開傳聞證據亦均具有證據能力。本件證人甲○○94年12
    月25日、丁○○95年1 月18日之警詢筆錄，雖係被告以外之
    人於審判外之陳述，均屬傳聞證據，惟上開警詢筆錄經本院
    於審判程序時予以提示並告以要旨，且各經檢察官、被告、
    辯護人表示意見，其等已知上述證據均為傳聞證據，然均未
    於言詞辯論終結前對該等證據表示異議，本院審酌上開證據
    作成時之情狀，並無違法或不當等情形，認為以之作為本案
    之證據亦屬適當，依上開規定，自均具證據能力。
(二)、次按被告以外之人於偵查中向檢察官所為陳述，除顯有不可
    信之情況者外，得為證據，同法第159 條之1 第2 項定有明
    文。偵查中對被告以外之人（包括證人、鑑定人、告訴人、
    被害人及共同被告等）所為之偵查筆錄，或被告以外之人向
    檢察官所提之書面陳述，性質上均屬傳聞證據。惟現階段刑
    事訴訟法規定檢察官代表國家偵查犯罪、實行公訴，依法其
    有訊問被告、證人及鑑定人之權，證人、鑑定人且須具結，
    而實務運作時，檢察官偵查中向被告以外之人所取得之陳述
    ，原則上均能遵守法律規定，不致違法取供，其可信度極高
    ，職是，被告以外之人前於偵查中已具結而為證述，除反對
    該項供述得具有證據能力之一方，已釋明「顯有不可信之情
    況」之理由外，不宜遽指該證人於偵查中之陳述不具證據能
    力。本件證人乙○○95年12月7 日、甲○○96年7 月31日、
    丁○○96年1 月17日於偵查中之供述，已依法具結，其等均
    未曾提及檢察官在偵查時有不法取供之情形，而被告、辯護
    人亦未曾釋明上開證述有何顯不可信之情況，上開證人於偵
    查中之證述，依刑事訴訟法第159 條之1 第2 項之規定，自
    均得為證據。
(三)、再按刑事訴訟法第198 條、第208 條所稱之鑑定，乃指於刑
    事訴訟程序中為取得證據資料而由檢察官或法官指定具有特
    別知識經驗之鑑定人、學校、機關或團體，就特定之事物，
    以其專業知識加以分析、實驗而作判斷，以為偵查或審判之
    參考。故而，不論鑑定人或鑑定機關、學校、團體，均應由
    檢察官或法官視具體個案之需要而為選任，始符合刑事訴訟
    法第198 條、第208 條之規範本旨，否則所為鑑定，仍屬於
    傳聞證據。但對於司法警察機關調查中之案件，或有量大或
    急迫之情形，為因應實務之現實需求，認為當然有鑑定之必
    要者，基於檢察一體原則，得由該管檢察長對於轄區內之案
    件，以事前概括選任鑑定人或囑託鑑定機關（團體）之方式
    ，俾便轄區內之司法警察官、司法警察對於調查中之此類案
    件，得即時送請事前已選任之鑑定人或囑託之鑑定機關（團
    體）實施鑑定。而臺灣高等法院檢察署檢察長概括選任法務
    部調查局、內政部警政署刑事警察局、高雄縣政府警察局為
    「槍彈有無殺傷力」之鑑定機關（法務部92年9 月1 日法檢
    字第0920035083號函、臺灣高等法院檢察署92年9 月16日檢
    文允字第0921001234號函參照），此為本院審判職務所知悉
    之事實。是本件內政部警政署刑事警察局95年1 月27日刑鑑
    字第0950000920號、同年95年1 月10日刑鑑字第0950000921
    號槍彈鑑定書等有關槍枝、子彈之鑑定（見偵卷第52至56頁
    、第93至96頁），雖均由屏東縣警察局屏東分局送請內政部
    警政署刑事警察局鑑定，然內政部警政署刑事警察局為臺灣
    高等法院檢察署檢察長概括選任鑑定機關，所為之上開鑑定
    報告，依前開說明，自均具證據能力。
二、實體方面：
    訊據被告丙○○固坦承有與證人甲○○、丁○○共同前往舒
    壓中心之情，惟堅決否認持有具殺傷力之改造手槍、制式子
    彈之犯行，辯稱：伊從未接觸過扣案之改造手槍、制式子彈
    ，亦不知甲○○、丁○○攜帶改造手槍、制式子彈前往舒壓
    中心等語。經查：
(一)、刑事法上所稱之「持有」，乃指行為人以支配之意思，將物
    品置於自己事實上得為實力支配下之狀態而言；故「持有」
    云者，必須行為人對該財物有支配之意思，並實際上已將之
    移入於自己事實上得為支配之狀態（即行為中），始足當之
    ；同理，槍砲彈藥刀械管制條例所稱持有槍枝、子彈，係指
    就槍枝、子彈為占有而言，必須行為人主觀上對槍枝、子彈
    有占有之意思，客觀上有足以顯示係實現其占有物上權利之
    行為，方屬之（最高法院82年度台上字第1135號判決意旨參
    照）。
(二)、本件被告固與證人甲○○、丁○○共同前往舒壓中心尋找被
    害人林國解決債務糾紛，然被告係徒手前往舒壓中心，且扣
    案之銀色改造手槍（內裝有制式子彈6 顆）係由證人甲○○
    所攜帶，黑色改造手槍（內裝有制式子彈4 顆）則係由證人
    丁○○所攜帶，且證人甲○○一進入舒壓中心後，即自其腰
    際拔出該銀色改造手槍，並拉滑套指向被害人，被害人見狀
    即出手搶奪該銀色改造手槍，在旁之被告上前阻撓被害人搶
    槍，在場之被害人友人戊○○見狀出手攻擊被告，而被害人
    奪得該銀色改造手槍後，即持槍托攻擊證人甲○○，是時，
    在舒壓中心後門附近停車之證人丁○○因聽聞被告之喊叫聲
    ，隨即自前門進入舒壓中心，於進入系爭包廂門口時，即自
    肩包內取出上開黑色改造手槍，並喝令在場之人「趴下！否
    則就要開槍」後，旋往被害人之左前胸擊發子彈1 發造成被
    害人死亡，及被告自始至終均未曾占有過上開手槍或子彈，
    且掉落在地上之銀色改造手槍1 枝、制式子彈3 顆，亦係由
    證人甲○○、丁○○撿拾等情，業據證人甲○○、丁○○、
    乙○○於警、偵訊及本院審理時證述明確（見警卷第2 至3
    頁、第22頁反面、第25頁、偵卷第60頁、第67頁、第78頁、
    偵續卷第8 頁、第34至36頁），觀之上開證人證詞互核一致
    ，尚無齟齬之處，自可憑採。是以，被告既係徒手進入舒壓
    中心，且於案發當時未曾接觸過扣案之改造手槍、制式子彈
    ，則被告事實上並未占有扣案之改造手槍、制式子彈，應無
    疑義。
(三)、再依證人甲○○於警詢、偵查中及本院審理時證稱：伊發現
    林國去舒壓中心時，旋返回其所經營之「阿西檳榔攤」取出
    改造手槍、制式子彈，並將銀色改造手槍放在左腰際，當時
    伊有穿外套，黑色手槍是放在手提袋內，連同手提袋交給丁○○，伊與丁○○要開車出去時，丙○○剛好到，伊跟丙○○說有人欠錢，要去拿錢，並未告訴丙○○說有帶槍，伊只
    是想要多一個人可以壯聲勢；伊是在上車前就把槍交給丁○○；伊是要制止林國他們才拿槍出來，丙○○才知道伊有拿
    槍等語（見警卷第2 頁、偵卷第8 頁、偵續卷第34至36頁、
    本院卷第59至60頁），並參酌證人丁○○於警詢、偵查中及
    本院審理時證稱：甲○○要伊跟他去要錢，他拿槍給伊，槍
    用一個側背包背身上，因甲○○說對方擁槍自重；甲○○將
    槍交給伊時，被告尚未上車；伊和甲○○要出去時，在「阿
    西檳榔攤」對面停車場遇到丙○○，甲○○就邀他前往，伊
    等在車上並無交談等語（見偵卷第78頁、本院卷第61頁），
    是以，被告既係於前往「阿西檳榔攤」時始巧遇證人甲○○
    、丁○○2 人，是時，證人甲○○業已將裝黑色改造手槍之
    手提袋交付予證人丁○○，而證人甲○○自身所攜帶之銀色
    改造手槍亦已放在腰際，並有外套覆蓋，且證人甲○○、丁○○均未向被告表明其等持有槍、彈之事實，衡情，被告尚
    無查覺證人甲○○、丁○○有何攜帶槍、彈之可能，自難僅
    以被告與證人甲○○、丁○○前往時，已知悉其等係要去解
    決債務糾紛，即逕認被告前往舒壓中心時，即已知悉證人甲○○、丁○○有持有槍、彈之情。雖公訴人認證人甲○○已
    知被害人擁槍自重，基於安全考量，應會告知被告其等持有
    槍枝之事等語，然證人甲○○邀請被告前往時，已枉顧被告
    之人身安全，則其是否會誠實告知被告攜帶槍、彈之事，尚
    非無疑，況被告倘已知悉雙方均持有槍、彈，卻仍執意前往
    ，為求安全，當會要求證人甲○○交付槍、彈，以為防身之
    用，豈會徒手前往舒壓中心，甚而於毫無防備之情況下，與
    證人甲○○一起進入系爭包廂內，由此益證被告當時確實不
    知證人甲○○、丁○○持有槍、彈之事，自難認被告與證人
    甲○○、丁○○有何共同持有槍、彈之犯意聯絡。
(四)、另依證人即警員黃武圍於本院審理時證稱：甲○○係透過其
    兄長與伊聯繫表示要自首，當伊前去帶甲○○時，甲○○打
    電話給被告，看被告要不要一起出來說明案發經過，甲○○
    和被告是約在媽祖廟；當時伊在高雄，伊問甲○○槍枝在何
    處，甲○○說在租屋處，伊就和甲○○先到租屋處拿槍，拿
    完槍再到媽祖廟帶被告回分局；當時甲○○只是說被告和丁○○在場而已，並未說被告共同持有槍枝，且依被告之言行
    舉止亦無從認定其有參與此案等語（見本院卷第79頁反面至
    80頁），是依上開證人黃武圍所述可知，被告或證人甲○○
    均未表示被告曾持有扣案之槍、彈，且扣案之改造手槍、制
    式子彈於案發後，均係放置在證人甲○○租屋處，被告並未
    持有上開扣案之槍、彈甚明。至被告到案後雖向警方表示「
    因槍擊案發生時，我與甲○○、丁○○均在場，槍擊案發生
    後，我因內心深覺不安，所以決定出面自首」等語，惟刑法
    第62條所稱「自首」固係指「行為人對於偵查機關尚未發覺
    之犯罪，向該管機關申告自己犯罪事實，而自願接受法院之
    裁判」之意，然被告並非研讀法律之人，其對於自首在法律
    上之意涵未必明瞭，是證人甲○○欲出面自首時，因被告於
    案發當時在場，始陪同證人甲○○出面說明，而誤用證人甲○○所使用之「自首」一語，並非不可想像之事，自難僅以
    其於警詢時使用「自首」之名詞，即率認被告即係犯罪行為
    人，進而推論被告有與證人甲○○、丁○○共同持有槍、彈
    之情事。
(五)、至公訴人雖以證人乙○○於警詢時曾證述：於案發當時，被
    告係與證人甲○○一起進入舒壓中心，且有阻撓被害人搶奪
    證人甲○○所持改造手槍之舉動等語，而認被告確有與證人
    甲○○、丁○○共同持有槍、彈之犯意聯絡。惟案發當時，
    被告既係與證人甲○○共同前往，則其見證人甲○○拔槍後
    ，被害人欲搶奪證人甲○○所持有之槍枝，為避免槍枝遭被
    害人奪走，造成其本身與證人甲○○之生命危險，遂上前阻
    撓被害人奪槍之舉動，核應屬本能反應，且與常情無違，自
    難據此即認被告於事前已知悉證人甲○○、丁○○有攜帶槍
    、彈之情，而與之有共同持有槍、彈之犯意聯絡。
(六)、另扣案之改造手槍2 枝、子彈6 顆，彈頭1 顆，僅能證明案
    發當時證人甲○○、丁○○確有攜帶槍、彈前往；而卷附內
    政部警政署刑事警察局95年1 月27日刑鑑字第0950000920號
    、同年95年1 月10日刑鑑字第0950000921號槍彈鑑定書，亦
    僅能證明扣案之槍、彈確實具有殺傷力，然此均不足證明被
    告有何共同持有槍、彈之情。至起訴書固有記載臺灣屏東地
    方法院檢察署鑑定驗斷書、法務部法醫研究所（94）醫鑑字
    第2306號鑑定書各1 件為證據，惟遍查卷附資料並無上開驗
    斷書、鑑定書，僅由卷附之本院95年度重訴字第6 號、臺灣
    高等法院高雄分院95年度上訴字第1869號判決得知上開驗斷
    書、鑑定書係有關被害人確因槍擊死亡之證據，然被害人既
    係因證人丁○○持槍射擊而死亡，則此亦僅能證明持有槍、
    彈者係證人丁○○，尚無從認定被告有何共同持有槍、彈之
    犯意，況依上開判決書內容不僅不能證明被告有何共同持有
    槍、彈之情，反更能證明被告並無持有槍、彈之事實。
(七)、綜上所述，公訴人所指上開證據均為證人甲○○、丁○○持
    有槍、彈之證明，尚難逕以之作為被告有何共同持有槍、彈
    之犯意聯絡、行為分擔之證明，此外，復查無確切之證據足
    以認定被告有何公訴人所指之犯行，其犯罪即屬不能證明，
    依據上開法條規定及判例意旨，自應為無罪之諭知。
據上論斷，應依刑事訴訟法第301條第1項，判決如主文。
本案經檢察官許英輝到庭執行職務。
中    華    民    國    97    年    3     月    28    日
                  刑事第二庭  審判長法  官  黃國永
                                    法  官  陳海寧
                                    法  官  蘇碧珠
以上正本證明與原本無異。
如不服本判決應於收受本判決送達後10日內向本院提出上訴書狀
，其未敘述上訴理由者，並得於提起上訴後10日內向本院補提理
由書狀（均須按他造當事人之人數附繕本）「切勿逕送上級法院
」
中    華    民    國    97    年    3     月    28    日
                                    書記官  賀燕花


司法院資訊處製作；財團法人民間司法改革基金會備份。
